臺灣高等法院刑事判決　　　　　　　　　　　　　九十二年度上訴字第三五五四號
　　上　訴　人
　　即　被　告　乙○○
右上訴人因侵占等案件，不服臺灣士林地方法院九十一年度訴字第三０八號，中華民
國九十二年八月十四日第一審判決（起訴案號：臺灣士林地方法院檢察署九十一年度
偵字第四０四七號），提起上訴，本院判決如左：
    主  文
原判決撤銷。
乙○○連續意圖為自己不法之所有，而侵占業務上所持有之物，處有期徒刑捌月；又
連續行使偽造私文書，足以生損害於他人，處有期徒刑捌月，偽造如附表所示之「王
旻」署押拾貳枚、「廖秀榆」署押貳枚、「王柯逸民」署押壹枚，均沒收。應執行有
期徒刑壹年，偽造如附表所示之「王旻」署押拾貳枚、「廖秀榆」署押貳枚、「王柯
逸民」署押壹枚，均沒收。
    事  實
一、乙○○於民國八十六年起至九十年四月止，在美商美國安泰人壽保險股份有限公
    司台灣分公司（下稱安泰公司）擔任保險業務員，負責向安泰公司之客戶收取保
    險費等工作，為從事業務之人。詎乙○○竟基於意圖為自己不法所有之概括犯意
    ，自八十七年某月起至九十年四月止，連續多次利用收取保險費之機會，將安泰
    公司之客戶劉俊良、湯素梅、王柯逸民、廖秀榆、周安萍、王旻、蕭丁毓等人所
    繳交之保險費共新台幣（下同）二百二十四萬六千七百九十一元，以變易持有為
    所有之意思予以侵占入己。
二、乙○○另為增加其招攬客戶之業績，在未取得王旻之同意下，另基於概括之犯意
    ，於八十七年三月十九日、八十八年一月十五日及八十九年八月十四日，連續在
    安泰公司台北市○○○路辦公處所，以王旻名義在「安泰保戶權益確認書」及「
    人壽保險要保書」上簽名偽造該等私文書（保單號碼為Ｚ000000000—
    三、—四、—五、—六），並持之向安泰公司報件，表示王旻欲投保人壽保險之
    意思，足生損害於王旻及安泰公司對保險客戶管理之正確性；後乙○○為避免侵
    占客戶保險費之事實遭發現，在未取得王柯逸民、廖秀榆之同意下，復承前揭偽
    造私文書之概括犯意，於八十九年七月十一日及同年十二月三十一日，連續在安
    泰公司台北市○○路辦公處所，以廖秀榆及王柯逸民之名義在「保險單契約內容
    變更／復效／復繳暨保險單補發申請書」、「收費地址變更通知書」上簽名，偽
    造該等私文書，並以之通知安泰公司，表示廖秀榆、王柯逸民欲變更地址至「台
    北市○○區○○街一段二九０巷三弄六號二樓」、「台北市○○街九九巷二二號
    之一２樓」之意思，而行使該等私文書，足生損害於廖秀榆、王柯逸民及安泰公
    司對客戶資料管理之正確性。嗣經安泰公司客戶劉俊良發覺其保單遭停效向安泰
    公司反應後，始循線查獲上情。
三、案經安泰人壽公司訴由臺灣士林地方法院檢察署檢察官偵查起訴。
    理  由
一、認定犯罪事實所憑證據和理由：
　　右揭犯罪事實，業經被告乙○○於偵查、原審及本院審理時坦承不諱，核與告訴
　  代理人陳靜玫、甲○○於偵查及原審審理時指述情節相符，亦有「安泰保戶權益
    確認書」及「人壽保險要保書」、「保險單契約內容變更／復效／復繳暨保險單
    補發申請書」、「收費地址變更通知書」在卷可證，此外，復有被告提出之聲明
    書、告訴人提出之侵占保險費金額明細表附卷可參，本案事證明確，被告犯行足
    堪認定。
二、論罪：
　　被告乙○○為安泰公司之保險業務員，負責向安泰公司之客戶收取保險費等工作
　  ，為從事業務之人，其將業務上所收取之保險費侵占入己，並以前揭要保人、被
    保險人之名義偽造前開文書行使，足以生損害於安泰公司及其他被偽造簽名之要
    保人、被保險人。核被告乙○○所為，係犯刑法第三百三十六條第二項之業務侵
    占、同法第二百十六條、第二百十條之行使偽造私文書罪。其中偽造署押為偽造
    私文書之部分行為，偽造私文書而後行使，偽造之低度行為應為行使之高度行為
    所吸收，均不另論罪。被告先後多次業務侵占、行使偽造私文書行為，均各時間
    緊接，構成要件相同，顯係各基於概括之犯意為之，為連續犯，均應依刑法第五
    十六條之規定論以一罪並加重其刑。被告所犯之連續業務侵占、與連續行使偽造
　  文書罪間，其犯意各別，犯罪構成要件不同，應併合處罰。
三、撤銷原判決的理由：
  　原審以被告罪證明確，據以論罪科刑，固非無見。惟查：被告先犯連續業務侵占
    罪，至事後因希圖掩飾，復犯偽造私文書之罪，係另一犯意，與侵占罪並無方法
    結果之關係，應依刑法第五十條併合論科（司法院二十二年二月二十七日院字第
　　八六五號解釋參照），公訴意旨亦認應論以數罪併罰，然原判決卻認兩者有方法
  　目的之牽連關係，而從一重之連續業務侵占罪處斷云云，其見解尚有可議。被告
    上訴意旨認原判決量刑過重，指摘原判決不當，雖無理由，惟原判決既有上開可
　  議之處，即屬無可維持，應由本院予以撤銷改判。
四、科刑與沒收：
  　爰審酌被告犯罪之動機、目的、手段、所生之危害、犯罪後僅清償安泰公司七十
    萬零八百八十四元，尚有一百五十萬五千九百零七元迄未清償，及坦承犯行等一
    切情狀，分別量處如主文第二項所示之刑，並亥其應執行刑。被告所行使之上開
    偽造之文件，雖業經交付安泰公司，已非屬被告所有，而無從宣告沒收；惟其中
　　被告在「安泰保戶權益確認書」及「人壽保險要保書」（保單號碼為Ｚ0000
　  00000—三、—四、—五、—六）所偽造之「王旻」署押共十二枚、在「保
    險單契約內容變更／復效／復繳暨保險單補發申請書」所偽造「廖秀榆」署押二
    枚、在「收費地址變更通知書」所偽造「王柯逸民」署押一枚，均應依刑法第二
    百十九條之規定宣告沒收。
五、被告經合法傳喚無正當理由不到場，爰不待其陳述逕行判決。
六、適用之法律：
　　刑事訴訟法第三百六十九條第一項前段、第三百六十四條、第二百九十九條第一
　  項前段、第三百七十一條。刑法第五十六條、第三百三十六條第二項、第二百十
    六條、第二百十條、第五十一條第五款、第二百十九條。罰金罰鍰提高標準條例
    第一條前段。
本案經檢察官朱兆民到庭執行職務。
中　　　華　　　民　　　國　　九十三　　年　　　八　　　月　　二十六　　日
                              臺灣高等法院刑事第八庭
                                  審判長法  官  陳  祐  治
                                        法  官  王  炳  梁
                                        法  官  陳  晴  教
右正本證明與原本無異。
偽造文書部分如不服本判決，應於收受送達後十日內向本院提出上訴書狀，其未敘述
上訴之理由者並得於提起上訴後十日內向本院補提理由書（均須按他造當事人之人數
附繕本）。
其餘不得上訴
                                        書記官  郭  台  發
中　　　華　　　民　　　國　　九十三　　年　　　八　　　月　　三十　　日
附錄：本案論罪科刑法條全文
中華民國刑法第三百三十六條第二項：(業務侵占罪)
  對於業務上所持有之物，犯前條第一項之罪者，處六月以上五年以下有期徒刑，得
  併科三千元以下罰金。
中華民國刑法第二百十六條：(行使偽造變造或登載不實之文書罪)
  行使第二百十條至第二百十五條之文書者，依偽造、變造文書或登載不實事項或使
  登載不實事項之規定處斷。
中華民國刑法第二百十條：(偽造變造私文書罪)
  偽造、變造私文書，足以生損害於公眾或他人者，處五年以下有期徒刑。
中華民國刑法第二百十九條：(沒收之特例)
  偽造之印章、印文或署押，不問屬於犯人與否，沒收之。
－－－－－－－－－－－－－－－－－－－－－－－－－－－－－－－－－－－－－
附表：
一、偽造之「安泰保戶權益確認書」及「人壽保險要保書」（保單號碼為Ｚ0000
    00000—三、—四、—五、—六）上偽造之「王旻」署押枚共拾貳枚。
二、偽造之「保險單契約內容變更／復效／復繳暨保險單補發申請書」上偽造之「廖
    秀榆」署押貳枚。
三、偽造之「收費地址變更通知書」上偽造「王柯逸民」署押壹枚。
－－－－－－－－－－－－－－－－－－－－－－－－－－－－－－－－－－－－－
